臺北高等行政法院簡易判決
                                      100年度簡字第507號
原      告　黎錦標
          　黎有福
被      告　新北市政府稅捐稽徵處
代　表　人　許慈美（處長）住同上
上列當事人間地價稅事件，原告不服新北市政府中華民國100 年
5 月16日北府訴決字第1000072425號訴願決定（案號：00000000
00號），提起行政訴訟，本院判決如下：
    主  文
原告之訴駁回。
訴訟費用由原告負擔。
　　事實及理由
一、程序說明：
    本件因屬稅捐課徵事件而涉訟，其標的之金額為新臺幣（下
    同）175,266 元，係在40萬元以下，依行政訴訟法第229 條
    第1 項第1 款規定，應適用簡易程序，本院並依同法第233
    條第1 項規定，不經言詞辯論，逕行裁判。
二、事實概要：
    原告黎錦標所有坐落改制前（下同）臺北縣泰山鄉○○段68
    2 地號（以下簡稱系爭土地）及同段685 、688 、694 地號
    等4 筆土地，持分各1 ∕9 ，原依課徵田賦方式處理。前經
    被告所屬新莊分處清查發現前揭4 筆土地自民國（下同）91
    年起未作農業使用，應自92年起改按公共設施保留地稅率及
    一般用地稅率課徵地價稅，並依稅捐稽徵法第21條規定補徵
    前揭4 筆土地93年至97年地價稅各31,277元、31,277元、31
    ,080元、31,080元、31,081元，並據此核定前揭4 筆土地98
    年地價稅42,545元。原告黎錦標不服，針對系爭682 、685
    、688 地號等3 筆土地申請復查，經被告以99年11月2 日北
    稅法字第0990113356號復查決定駁回其復查之申請（下稱原
    處分），未獲變更，原告黎錦標仍表不服，提起訴願，經決
    定駁回，惟原告黎錦標及黎有福等2 人併同就該訴願決定書
    針對系爭682 地號土地表示不服（系爭682 地號土地93年至
    98年地價稅各29,211元），遂提起本行政訴訟。
三、本件原告主張：
  (一)查系爭682 地號土地（89年重測前為義學段麻竹坑小段60地
    號）原本係先父黎阿義與各房宗親所共有之農田，50年因各
    房宗親欲各自耕作，而共同簽署乙份「不動產分配協議書」
    ，內容有系爭682 地號土地各房宗親之分配圖，先父黎阿義
    分配到第7 號，此第7 號土地位置比對現今系爭682 地號土
    地地籍圖，即約為系爭682 地號目前之老舊農舍（屋頂鋪有
    輪胎）及周圍之田園，此首先敘明。
  (二)訴願決定書內容理由三稱「訴願人主張系爭682 地號土地內
    有農舍一節，核無可採（第7 頁第1 行至第2 行）」，而原
    告於99年1 月19日之復查申請書內，說明三部分，已寫明系
    爭682 地號土地有農舍並附上94年拍攝之輪胎屋頂農舍照片
    （今再附該復查申請書及輪胎屋頂農舍照片影本），故顯與
    事實不符。
  (三)又該老舊農舍（依91年航照圖應可見）與四周田園，原告自
    85年繼承以來，與先父黎阿義一樣，只等待政府徵收並未作
    任何使用，且與他房宗親使用之土地（即停車場、鐵皮屋、
    水泥路等）隔離，而訴願決定書內容稱「按據臺北縣泰山鄉
    公所於99年2 月23日北縣泰鄉建字第0990003567號函略以：
    『…說明：二、查本鄉○○段682 地號土地近3 年內並未向
    本所提出『與農業經營不可分離之土地』申請。…。』（見
    第6 頁倒數第8 行至第6 行）」，原告只是等待政府徵收，
    不會也不需要去申請該法規，訴願決定書判定引用該法規要
    原告申請，是有違常理，此規定不適用於原告之情形。
  (四)原告系爭682 地號內老舊農舍及周圍田園，原告只等待政府
    徵收，並未作任何使用，且與他房宗親使用之土地（即停車
    場、鐵皮屋、水泥路等）隔離，而訴願決定書內容稱「系爭
    土地（含682 地號）已興建建物、停車場及鋪設水泥等」故
    要課稅（見第6 頁第6 行至第7 行），但依50年「不動產分
    配協議書」分配內容，原告先父黎阿義分得7 號（即老舊農
    舍及周圍田園）其餘1 至6 號為其他宗親所有，訴願決定書
    內容所稱系爭682 地號土地有興建建物、停車場及鋪設水泥
    等，是其他各房宗親所興建，而非原告所建，判決指原告有
    興建建物、停車場及鋪設水泥等，並非事實。
  (五)原告系爭682 地號土地內之老舊農舍及周圍田園，原告只等
    待政府徵收，並未作任何使用，且與他房宗親使用之土地（
    即停車場、鐵皮屋、水泥路等）隔離，此符合訴願決定書內
    容所稱「同法第19條規定：『都市計畫公共設施保留地…其
    未作任何使用並與使用中之土地隔離者，免徵地價稅』（見
    第5 頁第3 行至第7 行）」。
  (六)綜上所述，原處分及訴願決定均有違誤之處，為此，原告提
    起本件行政訴訟，並聲明求為判決：訴願決定及原處分（含
    復查決定）均撤銷。對於原告系爭682 地號土地持分所有權
    部分，請准予免課稅。
四、被告則以：
  (一)查本案原處分及新北市政府100 年5 月16日北府訴決字第10
    00072425號訴願決定係以原告黎錦標為相對人所為之處分，
    該等處分之對象並非原告黎有福自明。又若非處分之相對人
    ，但為利害關係人者，亦得依行政訴訟法第4 條第3 款規定
    提起行政訴訟，惟查原告黎有福於起訴狀中並未就系爭復查
    及訴願決定對渠有何法律上之利害關係有所表示，尚難謂提
    起行政訴訟已附具理由。另查原告黎有福曾就被告對渠補徵
    93年至97年及核定98年地價稅之課稅處分不服，依稅捐稽徵
    法第35條規定申請復查，業經被告作成99年11月2 日北稅法
    字第0990113406號復查決定，嗣仍表不服提起訴願，經新北
    市政府作成100 年5 月23日北府訴決字第1000098692號訴願
    決定在案，併予敘明。
  (二)按「本法所稱農業用地，指非都市土地或都市土地農業區、
    保護區範圍內土地，依法供下列使用者︰一、供農作、森林
    、養殖、畜牧及保育使用者。二、供與農業經營不可分離之
    農舍、畜禽舍、倉儲設備、曬場、集貨場、農路、灌溉、排
    水及其他農用之土地。三、農民團體與合作農場所有直接供
    農業使用之倉庫、冷凍( 藏) 庫、農機中心、蠶種製造( 繁
    殖) 場、集貨場、檢驗場等用地。」、「已規定地價之土地
    ，除依第22條規定課徵田賦者外，應課徵地價稅。」、「都
    市計畫公共設施保留地，在保留期間仍為建築使用者，除自
    用住宅用地依第17條之規定外，統按6 計徵地價稅；其未
    作任何使用並與使用中之土地隔離者，免徵地價稅。」、「
    非都市土地依法編定之農業用地或未規定地價者，徵收田賦
    。但都市土地合於左列規定者亦同：一、依都市計畫編為農
    業區及保護區，限作農業用地使用者。二、公共設施尚未完
    竣前，仍作農業用地使用者。三、依法限制建築，仍作農業
    用地使用者。四、依法不能建築，仍作農業用地使用者。五
    、依都市計畫編為公共設施保留地，仍作農業用地使用者。
    」、「稅捐之核課期間，依左列規定：…二、…稅捐稽徵機
    關依稅籍底冊或查得資料核定課徵之稅捐，其核課期間為5
    年。…在前項核課期間內，經另發現應徵之稅捐者，仍應依
    法補徵或並予處罰，在核課期間內未經發現者，以後不得再
    補稅處罰。」、「前條第1 項核課期間之起算，依左列規定
    ：…四、由稅捐稽徵機關按稅籍底冊或查得資料核定徵收之
    稅捐，自該稅捐所屬徵期屆滿之翌日起算。」分別為土地稅
    法第10條第1 項、第14條、第19條、第22條第1 項及稅捐稽
    徵法第21條、第22條第4 款所明定。
  (三)次按「主旨：課徵田賦之農業用地，在依法辦理變更用地編
    定或使用分區前，變更為非農業使用者，應自實際變更使用
    之次年期起改課地價稅。」財政部79年6 月18日台財稅第79
    0135202 號函所釋示。
  (四)查系爭土地使用分區為「機關用地」，屬公共設施保留地，
    此有臺北縣泰山鄉公所98年8 月31日（98）北縣泰鄉建一字
    第008743號都市計畫土地使用分區證明書附卷可稽，原經被
    告所屬新莊分處課徵田賦在案。嗣該分處於98年地價稅使用
    情形清查時發現系爭土地自91年起未作農業使用，並於98年
    10月8 日及99年2 月24日現場勘查，系爭土地已興建建物、
    停車場及舖設水泥等，此有被告98年10月8 日及99年2 月24
    日現場勘查照片、91年至94年及96年航照圖附卷可稽，核與
    土地稅法第22條課徵田賦規定不符，依財政部79年6 月18日
    台財稅第790135202 號函釋規定，應自92年起恢復按公共設
    施保留地稅率課徵地價稅，該分處遂依稅捐稽徵法第21條規
    定以98年9 月24日北稅莊一字第0980039387號函補徵系爭土
    地核課期間內93年至97年地價稅，並繼續核定其98年地價稅
    ，揆諸首揭法令及財政部函釋，並無不合。
  (五)至原告主張系爭682 地號土地原係先父黎阿義與各房宗親所
    有，已共同簽署「不動產分配協議書」，先父分配到第7 號
    土地，即約為系爭682 地號土地之老舊農舍（屋頂舖有輪胎
    ）及周圍之田園。又訴願決定書內容稱未向公所申請「與農
    業經營不可分離之土地」，因等待政府徵收，故不會也不需
    要去申請。另依前揭協議書，系爭682 地號土地上之建物、
    停車場及舖設水泥等，為各房宗親所興建（即分配到1-6 號
    土地），非原告所建。渠之土地既是公共設施保留地，且未
    作任何使用及與他房宗親使用土地（即停車場等）隔離，應
    符合土地稅法第19條規定免徵地價稅云云。按據臺北縣泰山
    鄉公所於99年2 月23日北縣泰鄉建字第0990003567號函略以
    ：「…說明：二、查本鄉○○段682 地號近3 年內並未向本
    所提出『與農經營不可分離之土地』申請。另查該地號目前
    其上有鐵皮屋、鐵皮遮雨棚與水泥舖面，分作為汽車維修廠
    、停車場等使用。依據『查編與農業經營不可分離土地作業
    要點』第2 條略為『本要點實施範圍為…實際作與農業經營
    不可分離之農舍、曬場、農路、灌溉、排水及其他農業使用
    （包括直接供作農林漁牧使用）之土地…』爰此，該地號非
    作農業使用，故不符『與農業經營不可分離之土地』之規定
    。」是原告主張系爭土地內有農舍一節，核無可採。又原告
    所述之屋頂舖有輪胎之房屋位置，依被告98年10月8 日及99
    年2 月24日現場勘查照片所示，該屋使用情形為供停車使用
    ，詳原處分卷第173 及174 頁。另經被告所屬新莊分處於10
    0 年1 月11日會同地政機關重新辦理會勘結果，系爭土地為
    部分搭建鐵皮建物供工廠使用、部分堆放垃圾雜物及部分鋪
    設水泥供停車等使用，未作農業使用，此有該分處100 年1
    月12日北稅莊一字第1000001855號函、100 年1 月11日現場
    勘查照片及勘查紀錄附卷可稽。基上，系爭土地未作農業使
    用，不符合土地稅法第22條課徵田賦之規定，且供作停車等
    使用，亦非屬土地稅法第19條免徵地價稅適用範圍，原告主
    張，尚難採憑。
  (六)綜上論述，原處分及訴願決定並無違誤等語，資為抗辯。並
    聲明求為判決駁回原告之訴、訴訟費用由原告負擔。
五、上開事實概要欄所述之事實，除後列之爭點事項外，其餘為
    兩造所不爭執，並有原處分書、土地登記第二類謄本、照片
    影本、地籍圖謄本、被告100 年1 月11日勘查紀錄、被告地
    價稅課稅土地清單、臺北縣新莊地政事務所98年12月21日土
    地複丈成果圖、被告所屬新莊分處98年11月12日北稅莊一字
    第0980046591號函、被告93至98年地價稅繳款書、戶政連線
    戶籍資料、徵銷明細檔查詢、被告所屬新莊分處99年9 月2
    日北稅莊一字第0990041619號函、被告所屬新莊分處98年10
    月8 日及99年2 月24日現場勘查紀錄表、航照圖、臺北縣泰
    山鄉公所都市計畫土地使用分區（或公共設施用地）證明書
    、臺北縣泰山鄉公所99年2 月23日北縣泰鄉建字第09900035
    67號函、臺北縣泰山鄉公所98年10月19日北縣泰鄉工字第09
    80019969號函、臺北縣泰山鄉公所地籍圖資料查詢、被告所
    屬新莊分處98年9 月24日北稅莊一字第0980039387號函、稅
    籍資料、土地建物查詢資料、臺北縣泰山鄉公所98年8 月31
    日北縣泰鄉工字第0980016759號函、現有村里門牌資料查詢
    、被告地價稅課稅明細表等件分別附原處分卷、訴願卷及本
    院卷可稽，為可確認之事實。
六、得心證之要領：
  (一)關於原告黎有福部分:
  1.依行政訴訟法第4 條第1 項規定：「人民因中央或地方機關
    之違法行政處分認為其權利或法律上利益受損害者，經依訴
    願法提起訴願而不服其決定，或提起訴願逾3 個月不為決定
    ，或延長訴願決定期間逾2 個月不為決定者，得向高等行政
    法院提起撤銷訴訟。」是提起撤銷訴訟者，以主張其權利或
    法律上利益，因行政機關之違法行政處分而受損害為要件，
    此即學說上所稱原告必須具有「訴訟權能」，其提起訴訟始
    能謂適格。在撤銷訴訟，通常行政處分之相對人即具有訴訟
    權能，如非行政處分之相對人之第三人，依其所主張之事實
    ，其不可能因行政處分而有權利或法律上利益受侵害，則第
    三人對該行政處分不具備訴訟權能。又原告起訴當事人適格
    有所欠缺者，應以判決駁回之( 最高行政法院90年6 月份庭
    長法官聯席會議決議參照) 。再按因不服中央或地方機關之
    行政處分而循訴願、行政訴訟程序，提起撤銷訴訟謀求救濟
    之人，依現有之解釋判例，固包括利害關係人而非專以受處
    分人為限，所謂利害關係乃指法律上之利害關係而言，不包
    括事實上之利害關係在內( 改制前行政法院75年判字第362
    號著有判例) 。
  2.經查，原核定及原處分均係以原告黎錦標為相對人( 見原處
    分卷第240 、212-218 頁) ，原告黎有福既非上開處分之相
    對人，不至因該處分有權利或法律上利益受到侵害。揆諸前
    揭說明，原告黎有福提起本件訴訟，為原告不適格，其訴為
    無理由，應予駁回。
  (二)關於原告黎錦標部分:
  1.按「本法所稱農業用地，指非都市土地或都市土地農業區、
    保護區範圍內土地，依法供下列使用者︰一、供農作、森林
    、養殖、畜牧及保育使用者。二、供與農業經營不可分離之
    農舍、畜禽舍、倉儲設備、曬場、集貨場、農路、灌溉、排
    水及其他農用之土地。三、農民團體與合作農場所有直接供
    農業使用之倉庫、冷凍( 藏) 庫、農機中心、蠶種製造( 繁
    殖) 場、集貨場、檢驗場等用地。」、「已規定地價之土地
    ，除依第22條規定課徵田賦者外，應課徵地價稅。」、「都
    市計畫公共設施保留地，在保留期間仍為建築使用者，除自
    用住宅用地依第17條之規定外，統按6 計徵地價稅；其未
    作任何使用並與使用中之土地隔離者，免徵地價稅。」、「
    非都市土地依法編定之農業用地或未規定地價者，徵收田賦
    。但都市土地合於左列規定者亦同：一、依都市計畫編為農
    業區及保護區，限作農業用地使用者。二、公共設施尚未完
    竣前，仍作農業用地使用者。三、依法限制建築，仍作農業
    用地使用者。四、依法不能建築，仍作農業用地使用者。五
    、依都市計畫編為公共設施保留地，仍作農業用地使用者。
    」、「稅捐之核課期間，依左列規定：…二、…稅捐稽徵機
    關依稅籍底冊或查得資料核定課徵之稅捐，其核課期間為5
    年。…在前項核課期間內，經另發現應徵之稅捐者，仍應依
    法補徵或並予處罰，在核課期間內未經發現者，以後不得再
    補稅處罰。」、「前條第1 項核課期間之起算，依左列規定
    ：…四、由稅捐稽徵機關按稅籍底冊或查得資料核定徵收之
    稅捐，自該稅捐所屬徵期屆滿之翌日起算。」分別為土地稅
    法第10條第1 項、第14條、第19條、第22條第1 項及稅捐稽
    徵法第21條、第22條第4 款所明定。
  2.次按「主旨：課徵田賦之農業用地，在依法辦理變更用地編
    定或使用分區前，變更為非農業使用者，應自實際變更使用
    之次年期起改課地價稅。」財政部79年6 月18日台財稅第79
    0135202 號函釋在案，上揭財政部函釋與法律規定意旨，尚
    無違背，被告辦理相關案件，自得援用之。
  3.查系爭土地使用分區為「機關用地」，屬公共設施保留地，
    此有臺北縣泰山鄉公所98年8 月31日（98）北縣泰鄉建一字
    第008743號都市計畫土地使用分區證明書附卷可稽( 見原處
    分卷第83頁) ，原經被告所屬新莊分處課徵田賦在案。嗣該
    分處於98年地價稅使用情形清查時發現系爭土地自91年起未
    作農業使用，並於98年10月8 日及99年2 月24日現場勘查，
    系爭土地已興建建物、停車場及舖設水泥等，此有被告98年
    10月8 日及99年2 月24日現場勘查照片、91年至94年及96年
    航照圖等件在卷可稽( 見原處分卷第158-174 、180-186 頁
    ) ，核與土地稅法第22條課徵田賦之規定不符，依財政部79
    年6 月18日台財稅第790135202 號函釋規定，應自92年起恢
    復按公共設施保留地稅率課徵地價稅，該分處遂依稅捐稽徵
    法第21條規定以98年9 月24日北稅莊一字第0980039387號函
    補徵系爭土地核課期間內93年至97年地價稅，並繼續核定其
    98年地價稅，揆諸首揭法令及財政部函釋，尚無不合。
  4.原告雖主張系爭682 地號土地原係先父黎阿義與各房宗親所
    有，已共同簽署「不動產分配協議書」，先父分配到第7 號
    土地，即約為系爭682 地號土地之老舊農舍（屋頂舖有輪胎
    ）及周圍之田園。原告等待政府徵收，不會也不需要去申請
    「與農業經營不可分離之土地」證明。另依前揭協議書，系
    爭682 地號土地上之建物、停車場及舖設水泥等，為各房宗
    親所興建（即分配到1-6 號土地），非原告所建。系爭土地
    既是公共設施保留地，且未作任何使用及與他房宗親使用土
    地（即停車場等）隔離，應符合土地稅法第19條規定免徵地
    價稅云云。惟查，臺北縣泰山鄉公所99年2 月23日北縣泰鄉
    建字第0990003567號函略以：「…說明：二、查本鄉○○段
    682 地號近3 年內並未向本所提出『與農經營不可分離之土
    地』申請。另查該地號目前其上有鐵皮屋、鐵皮遮雨棚與水
    泥舖面，分作為汽車維修廠、停車場等使用。依據『查編與
    農業經營不可分離土地作業要點』第2 條略為『本要點實施
    範圍為…實際作與農業經營不可分離之農舍、曬場、農路、
    灌溉、排水及其他農業使用（包括直接供作農林漁牧使用）
    之土地…』爰此，該地號非作農業使用，故不符『與農業經
    營不可分離之土地』之規定。」( 見原處分卷第156 頁) ，
    可知，系爭土地並無農舍，亦非做農業使用甚明。次查，依
    被告98年10月8 日及99年2 月24日現場勘查照片所示，原告
    所述之屋頂舖有輪胎之房屋位置，該屋使用情形為供停車使
    用( 見原處分卷第173 - 174 頁) 。另經被告所屬新莊分處
    於100 年1 月11日會同地政機關重新辦理會勘結果，系爭土
    地為部分搭建鐵皮建物供工廠使用、部分堆放垃圾雜物及部
    分鋪設水泥供停車等使用，未作農業使用，此有該分處100
    年1 月12日北稅莊一字第1000001855號函、100 年1 月11日
    現場勘查照片及勘查紀錄等件在卷可按( 見原處分卷第245-
    249 頁) 。從而，系爭土地未作農業使用，不符合土地稅法
    第22條課徵田賦之規定，且供作停車等使用，亦非屬土地稅
    法第19條免徵地價稅適用範圍，原告之主張，委無足採。
七、綜上，原告黎有福提起本件訴訟，為原告不適格，其訴為顯
    無理由，應予駁回。原告黎錦標所訴各節，均非可採，原處
    分認事用法核無違誤，訴願決定遞予維持，亦無不合，原告
    徒執前詞，訴請撤銷原處分及訴願決定，並求為判決如聲明
    所示，為無理由，應予駁回。
八、本件事證已臻明確，兩造其餘主張陳述，於判決結果不生影
    響，無庸一一論列，併予敘明。
據上論結，本件原告之訴為無理由，依行政訴訟法第233 條第1
項、第98條第1 項前段、第104 條，民事訴訟法第85條第1 項前
段，判決如主文。
中　　華　　民　　國　 100 　年　    9    月　  15    日
                      臺北高等行政法院第七庭
                                      法  官  林惠瑜
上為正本係照原本作成。
本件以訴訟事件所涉及之法律見解具有原則性者為限，始得於本
判決送達後20日內向本院提出上訴狀並表明上訴理由，如已於本
判決宣示後送達前提起上訴者，應於判決送達後20日內補具上訴
理由（均按他造人數附繕本），且經最高行政法院許可後方得上
訴。
中　　華　　民　　國　 100 　年　 　9     月　  15    日
                                      書記官  劉道文